ACORDAO-COMPLETO-2319099

ACÓRDÃO 8823/2019 ATA 31/2019 - PRIMEIRA CÂMARA

VISTOS, relatados e discutidos estes autos de tomada de contas especial instaurada pelo Ministério do Esporte, em razão de impugnação das despesas do Convênio 265/2005 (Siafi 542386) ,
ACORDAM os Ministros do Tribunal de Contas da União, reunidos em sessão da Primeira Câmara, diante das razões expostas pelo relator, em:
9.1. considerar revel o Instituto Padre Walmir Fernandes Brandão, para todos os efeitos, com fundamento no art. 12, § 3º, da Lei 8.443/1992, dando-se prosseguimento ao processo;
9.2. rejeitar as alegações de defesa de Maria das Dores Fonseca Gois e de Carlos Roberto Silva Serpa;
9.3. julgar irregulares as contas de Maria das Dores Fonseca Gois, Carlos Roberto Silva Serpa e do o Instituto Padre Walmir Fernandes Brandão, com fundamento nos arts. 1º, inciso I, 16, III, "c", 19 e 23, III, da Lei 8.443/1992, e condená-los ao pagamento das quantias a seguir especificadas, em regime de solidariedade, com a fixação do prazo de quinze dias, a contar da notificação, para que comprovem, perante o Tribunal (art. 214, inciso III, alínea "a", do Regimento Interno do TCU) , o recolhimento da dívida ao Tesouro Nacional, atualizada monetariamente e acrescida dos juros de mora, calculados a partir das datas discriminadas, até a data do recolhimento, na forma prevista na legislação em vigor:
9.3.1. Maria das Dores Fonseca Gois e Instituto Padre Walmir Fernandes Brandão, em regime de solidariedade:
	Data
	Valor Original (R$) 
	Crédito/Débito
 (D/C) 

	08/06/2006
	15.300,00
	D

9.3.2. Carlos Roberto Silva Serpa e Instituto Padre Walmir Fernandes Brandão, em regime de solidariedade:
	Data
	Valor Original (R$) 
	Crédito/Débito
 (D/C) 

	08/06/2006
	284.700,00
	D

	09/01/2007
	18.000,00
	C

9.4. aplicar a Maria das Dores Fonseca Gois, Carlos Roberto Silva Serpa e ao Instituto Padre Walmir Fernandes Brandão multas individuais, conforme o artigo 57 da Lei 8.443/1992, nos valores de R$ 25.000,00 (vinte e cinco mil reais) , R$ 200.000,00 (duzentos mil reais) e R$ 200.000,00 (duzentos mil reais) , respectivamente, fixando-lhes o prazo de 15 (quinze) dias, a contar da notificação, para que comprovem, perante o Tribunal (art. 214, inciso III, alínea "a", do Regimento Interno) , o recolhimento da dívida ao Tesouro Nacional, atualizada monetariamente desde a data do presente acórdão até a do efetivo recolhimento, se for paga após o vencimento, na forma da legislação em vigor;
9.5. autorizar a cobrança judicial da dívida, caso não atendidas as notificações, nos termos do art. 28, II, da Lei 8.443/1992, c/c o art. 219, inciso II, do Regimento Interno do TCU;
9.6. encaminhar cópia desta deliberação ao Procurador-Chefe da Procuradoria da República no Distrito Federal, nos termos do art. 16, § 3º, da Lei 8.443/1992 c/c o art. 209, § 7º, do Regimento Interno do TCU, para adoção das medidas que entender cabíveis.

Tomada de contas especial instaurada pelo Ministério do Esporte, em razão de impugnação das despesas do Convênio 265/2005.

Primeira Câmara

Secretaria Nacional de Esporte, Educação, Lazer e Inclusão Social.

3. Interessados/Responsáveis:
3.1. Responsáveis: Carlos Roberto Silva Serpa (XXX.530.592-XX); Instituto Padre Walmir Fernandes Brandão (03.878.355/0001-76); Maria das Dores Fonseca Gois (XXX.770.841-XX).

13.1. Ministros presentes: Benjamin Zymler (na Presidência), Walton Alencar Rodrigues (Relator) e Bruno Dantas.
13.2. Ministro-Substituto convocado: Augusto Sherman Cavalcanti.

ACORDAO-COMPLETO-2517288

Acórdão de Relação 2649/2021 - Plenário

Acórdão de Relação

ACORDAO-COMPLETO-2428814

Acórdão de Relação 9859/2020 - Primeira Câmara

MARIA DAS DORES FONSECA GÓIS

WALTON ALENCAR RODRIGUES

Trata-se de tomada de contas especial instaurada pelo Ministério do Esporte (ME) , em desfavor de Maria das Dores Fonseca Gois e de Carlos Roberto Silva Serpa, na condição de presidentes do Instituto Padre Walmir Fernandes Brandão, em razão de impugnação das despesas do Convênio 265/2005 (Siafi 542386) , celebrado com aquele instituto. O convênio teve por objeto o funcionamento, no Distrito Federal, de seis núcleos do Programa Esporte e Lazer da Cidade.
Transcrevo a seguir instrução da Auditora (peça 58) , que contou com a anuência do corpo diretivo da unidade técnica (peças 59 e 60) :
"2.	Conforme disposto na cláusula quarta do Termo de Convênio, foram previstos R$ 321.390,00 para a execução do objeto, dos quais R$ 300.000,00 seriam repassados pelo concedente e R$ 21.390,00 corresponderiam à contrapartida do convenente (peça 1, p. 59-61) . 
3.	Os recursos federais foram repassados em parcela única, mediante as ordens bancárias 2006OB900229 e 2006OB900230, respectivamente, nos valores de R$ 60.000,00 e R$ 240.000,00, ambas emitidas em 6/2/2006 (peça 1, p. 89 e 91) . Os recursos foram creditados na conta específica em 8/2/2006 (peça 1, p. 247) .
4.	O ajuste vigeu no período de 30/12/2005 a 30/12/2006 e previa a apresentação da prestação de contas em até sessenta dias, a contar do término da vigência, conforme cláusula terceira do termo de convênio (peça 1, p. 59) . 
5.	Durante a vigência, em 23/10/2006, coordenadores da Secretaria Nacional do Desenvolvimento do Esporte e do Lazer do Ministério do Esporte (SNDEL/ME) estiveram no Instituto Padre Walmir Fernandes Brandão para visita in loco do referido convênio. Na ocasião, estavam o presidente e a tesoureira do Instituto. Além da sede, foram visitados dois núcleos na cidade satélite de Samambaia e outro na cidade do Gama. No primeiro núcleo visitado, em Samambaia, funcionava um bar. Já no segundo núcleo, a coordenadora, indicada pelo convenente como contato, não possuía ligação com o programa. Quanto ao núcleo do Gama, este funcionaria no presídio feminino, porém, durante a vistoria, não foi identificada qualquer atividade em desenvolvimento. Ao fim da visita foi solicitado aos representantes lista de participantes e o restante do material permanente (peça 1, p. 101-103) . 
6.	À época da visita institucional, a Comissão de Levantamento e Tombamento dos Bens Permanentes relatou no MEMO 91/2006 ME/SE/SPOA/CLTBP que, durante conferência e tombamento de bens, detectou-se várias divergências (peça 1, p. 105-107) . Assim, com base nas constatações das visitas e na falta de apresentação de lista de participantes e de material permanente restante, o Relatório de Visita institucional concluiu, em 21/11/2006, pela falta de capacidade gestora da entidade sobre as metas propostas pelo Plano de Trabalho do convênio (peça 1, p. 101-103) .
7.	 Considerando os relatórios de visita e de levantamento de bens, em 23/11/2006, a SNDEL encaminhou o Ofício 727/SNDEL/ME (peça 1, p. 147) solicitando ao convenente a devolução dos materiais permanentes do referido convênio para a Coordenação Geral de Recursos Logísticos do ME. Como a solicitação não foi atendida, o pedido foi reiterado em 9/1/2007, por meio do Ofício 002/SNDEL/ME (peça 1, p. 149) .
8.	Conforme o parágrafo segundo, da cláusula terceira do Termo do Convênio (peça 1, p. 53-75) , o convenente deveria apresentar a prestação de contas em até sessenta dias, a contar do término da vigência. Como o concedente não recebeu a documentação pertinente, encaminhou o Ofício 175/2007 SCPREC/CGPCP/SPOA/SE/ME, de 2/3/2007, informando ao convenente da expiração do convênio e solicitando que a prestação de contas fosse enviada no prazo máximo de quinze dias, a partir do acolhimento do Aviso de Recebimento - AR (peça 1, p. 155) . 
9.	Em resposta, o convenente apresentou, por meio dos Ofícios 7/2007 e 9/2007, de 24/4/2007, a prestação de contas do Convênio 267/2005 (peça 1, p. 161-389) . Após análise, a SNDEL/ME emitiu o Parecer-técnico 32/2008 CGSEL/DPSEL/SNDEL/ME, em 26/9/2008, sobre a documentação, com conclusão desfavorável ao deferimento da prestação de contas quanto ao cumprimento do objeto pactuado (peça 1, p. 393-395) . O Instituto foi cientificado da decisão através de ofício encaminhado no dia 30/11/2011 (peça 1, p. 399) .
10.	Sendo assim, o Departamento de Gestão Interna, da Secretaria Executiva (DGI) do Ministério do Esporte, encaminhou, em 30/11/2011 (peça 1, p. 399) , em 20/12/2011 (peça 2, p. 8) e em 4/1/2012 (peça 2, p. 16) , ofícios ao presidente do Instituto informando o resultado do Parecer-técnico e concluindo pela necessidade de restituição à União do saldo de R$ 282.000,00, tendo em vista que o Instituto devolveu o valor de R$ 18.000,00 referente à parte do recurso repassado ao convênio, o qual totalizou R$ 300.000,00.
11.	Em 9/1/2012, o Sr. Luizinho Antonio Martins, então presidente do Instituto, encaminhou ao DGI o Ofício 1/2012 solicitando cópia do processo de contas 58701.000802/2005-15 e um prazo maior para análise e apresentação de recurso (peça 2, p. 24) . 
12.	Em 20/4/2012, o DGI encaminhou o Ofício 607/2012-DGI/SE/ME ao convenente informando que o Instituto encontrava-se na situação de inadimplente junto ao Sistema Integrado de Administração Financeira do Governo Federal (Siafi) , em virtude do não atendimento dos ofícios supracitados (peça 2, p. 50) . O convenente também foi informado de que a exclusão do registro estaria condicionada à restituição ao erário do valor corrigido do repasse e, ainda, foi alertado de que o não pagamento da GRU ensejaria em instauração de Tomada de Contas Especial (TCE) . 
13.	Com base nas constatações do Parecer-técnico de Prestação de Contas 32/2008 CGSEL/DPSEL/SNDEL/ME, na análise da documentação de prestação de contas, além do não atendimento do Oficio 607/2012 DGI/SE/ME, quanto à devolução de recursos, a Coordenação de Prestação de Contas emitiu o Parecer Financeiro 245/2012 CPREC/CGPCO/DGI/SE/ME, de 20/8/2012, concluindo pela reprovação da prestação de contas final do convênio e pela adoção de providências para instauração de TCE (peça 2, 60-67) . 
14.	Ressalta-se que o DGI emitiu, em 22/8/2012, Parecer Financeiro Complementar ao 245/2012 CGPCO/DGI/SE/ME aprovando parcialmente a prestação de contas final do convênio 267/2005, referente ao saldo do recurso repassado (peça 2, p. 74) , tendo em vista a restituição de R$ 18.000,00 pelo Instituto à União, em 9/1/2007 (peça 1, p. 391) .
15.	De acordo com o Relatório de TCE 20/2012 (peça 2, p. 104-110) , a tomada de contas especial foi motivada pela ausência de documentos imprescindíveis à prestação de contas final. Relaciona, ainda, as notificações enviadas ao convenente, o qual não apresentou resposta. Com isso, o tomador de contas entendeu que os fatos apurados no processo indicavam a ocorrência de prejuízo ao erário. No entanto, diante de algumas falhas no processo de tomada de contas especial, o despacho DPPCE/DP/SFC/CGU-PR 5389/2013 (peça 134-136) sugeriu algumas providências à Secretaria-Executiva do ME. 
16.	Sendo assim, a responsável Maria das Dores Fonseca Góis foi notificada, através de ofício, da aprovação parcial das contas (peça 2, p. 148/156) , já o Sr. Carlos Roberto Silva Serpa, foi notificado através de edital, conforme peça 2, p. 202. Além disso, foi emitido um Relatório do Tomador de Contas Especial Complementar 9/2014, de 3/2/2014, concluindo que o motivo para a instauração da TCE foi a não devolução do saldo do recurso, uma vez que a execução do objeto pactuado foi reprovada pela área técnica, bem como que o dano fora de R$ 282.000,00, imputado à Maria das Dores Fonseca Góis e, solidariamente, ao Sr. Carlos Roberto Silva Serpa e ao Instituto Padre Walmir Fernandes Brandão (peça 2, p. 212-222) .
17.	O Relatório de Auditoria 246/2014, de 17/2/2014, da Controladoria-Geral da União (CGU) concluiu de forma idêntica, ou seja, que o Instituto Padre Walmir Fernandes Brandão, o Sr. Carlos Roberto Silva Serpa e a Sra. Maria das Dores Fonseca Góis encontravam- se solidariamente em débito com a Fazenda Nacional (peça 2, p. 238-241) . 
18.	O Certificado de Auditoria e o Parecer do Dirigente do Órgão de Controle Interno, de forma uníssona, concluíram pela irregularidade das contas (peça 2, p. 242-243) . O Pronunciamento Ministerial também se manifestou pela irregularidade das contas, encaminhando o processo ao Tribunal de Contas da União em 15/5/2014 (peça 2, p. 245) . 
19.	Já no Tribunal de Contas da União (TCU) , após exame inicial do processo (peças 3 e 6) , os responsáveis foram citados para apresentarem alegações de defesa e/ou recolher aos cofres do Tesouro Nacional os valores de débito, conforme Ofícios 194/2016, 193/2016 e 188/2016 (peças 9, 10 e 11) . Apesar de terem recebido as citações, conforme avisos de recebimento acostados (peças 12, 13 e 18) , e terem pedido prorrogação de prazo (peças 14 e 20) , os responsáveis e o Instituto não apresentaram defesa. 
20.	Assim, dada a extinção do prazo de defesa, esta unidade técnica apresentou proposta de mérito para apreciação da Corte de Contas (peça 31) . Entretanto, por entender haver imprecisões quanto à análise da documentação de prestação de contas, bem como ao cálculo do débito, o gabinete do Relator, Ministro Walton Alencar, restituiu os autos à unidade técnica para apuração adequada do valor devido e, se fosse o caso, promoção de novas citações (peça 35) .
21.	Sendo assim, foi elaborada nova instrução (peça 38) com os devidos ajustes, propondo novamente a citação dos responsáveis.
EXAME TÉCNICO
22.	Em cumprimento ao Despacho do titular desta Unidade Técnica (peça 40) , foram promovidas as citações do Sr. Carlos Roberto Silva Serpa, mediante os Ofícios 548/2017 e 51/2018-TCU/SecexEducação (peças 42 e 52) , datados de 22/12/2017 e 26/1/2018, respectivamente, e da Sra. Maria das Dores Fonseca Gois, mediante os Ofícios 550/2017 e 52/2018-TCU/SecexEducação (peças 41 e 51) , datados de 22/12/2017 e 26/1/2018, respectivamente, além da citação do Instituto Padre Walmir Fernandes Brandão, através do Ofício 549/2017-TCU-SecexEducação, datado de 22/12/2017.
Da revelia do Instituto Padre Walmir Fernandes Brandão
23.	Apesar de o Instituto Padre Walmir Fernandes Brandão ter tomado ciência do expediente que lhe foi encaminhado, conforme atesta o aviso de recebimento (AR) que compõe a peça 46, não atendeu a citação e não se manifestou quanto às irregularidades verificadas.
24.	Transcorrido o prazo regimental fixado e mantendo-se inerte o aludido responsável, impõe-se que seja considerado revel, dando-se prosseguimento ao processo, de acordo com o art. 12, § 3º, da Lei 8.443/1992.
Da análise das alegações de defesa apresentada
25.	O Sr. Carlos Roberto Silva Serpa e a Sra. Maria das Dores Fonseca Gois tomaram ciência dos ofícios que lhes foram remetidos, conforme documentos constantes nas peças 44, 45 e 53, e apresentaram em conjunto, tempestivamente, suas alegações de defesa, conforme documentação integrante da peça 55. 
26.	Os responsáveis foram ouvidos em decorrência da não comprovação da boa e regular aplicação dos recursos públicos federais, quando ao cumprimento do objeto do Convênio 267/2005, caracterizada pela não apresentação de documentos suficientes que comprovassem a execução do objeto, não devolução dos bens permanentes, conforme definido no termo de convênio e não apresentação de documentação completa de prestação de contas, conforme estabelecido na cláusula décima do convênio.
Da ilegitimidade passiva da Sra. Maria das Dores Fonseca Gois
27.	Em preliminar, alegou o defendente que a Sra. Maria das Dores Fonseca Gois não atuara na execução do convênio, visto ter sido presidente da entidade somente nos primeiros dias do ano de 2005, e, portanto, haveria a ilegitimidade passiva desta.
28.	No entanto, não cabe prosperar este argumento, haja vista a responsável ter subscrito o termo de convênio (peça 1, p. 75) , cuja vigência iniciou em 30/12/2005, bem como ter permanecido no cargo de presidente até o dia 20/3/2006, data em que foi eleito o novo presidente, Sr. Carlos Roberto Silva Serpa, conforme ata da assembleia juntada à peça 1, p. 95-97. Logo, depreende-se que a Sra. Maria esteve à frente do Instituto mesmo após o início da vigência do convênio, portanto devendo ser responsabilizada pela aplicação dos recursos repassados.
Da prescrição
29.	Na sequência, a defesa apontou a ocorrência da prescrição da pretensão punitiva, tendo em vista o transcurso de mais de dez anos entre o termo final da vigência do convênio e o recebimento das citações. Alegou que tal fato impediria a exigência da devolução dos valores recebidos ao erário.
30.	Expôs como argumento o entendimento do TCU de que a prescrição só ocorre após dez anos desde a ocorrência do fato, além de citar julgados do Superior Tribunal de Justiça e do Tribunal Regional Federal da 1ª região que entenderam pela prescrição quinquenal para a atuação do Tribunal de Contas da União.
31.	Aludiu que o presente processo deveria estar suspenso, invocando o recurso extraordinário 636.886/Alagoas, no qual o Supremo Tribunal Federal determinou a suspensão de todos os processos que discutem a prescrição do pedido de ressarcimento ao erário.
32.	À luz dessas premissas, requereu o reconhecimento da prescrição, e, caso esta não fosse reconhecida, a suspensão do feito para aguardar o julgamento do recurso extraordinário 636.886.
33.	A jurisprudência predominante nesta Corte de Contas é no sentido de que o prazo prescricional de dez anos, à luz do art. 205 do Código Civil, abarca somente a aplicação de sanções. Nessa linha estão os Acórdão 374/2017-TCU-Plenário, rel. Bruno Dantas, 8801/2016-TCU-2ª Câmara, rel. Marcos Bemquerer, 4790/2016-TCU-1ª Câmara, rel. Bruno Dantas, 1441/2016-TCU-Plenário, rel. Walton Alencar Rodrigues, e 6974/2014-TCU-1ª Câmara, rel. Augusto Sherman.
34.	No que tange ao ressarcimento ao erário, é pacífico o entendimento de que os processos do TCU enquadram-se na exceção prevista no art. 37, § 5, da Constituição Federal, o qual prevê a imprescritibilidade das ações de ressarcimento. Nessa senda, foi proferida a Súmula TCU 282: "As ações de ressarcimento movidas pelo Estado contra os agentes causadores de danos ao erário são imprescritíveis".
35.	No mesmo sentido, o Acórdão 374/2017-TCU-Plenário, rel. Bruno Dantas, adotou a seguinte tese:
O instituto da prescrição nos processos do TCU obedece ao art. 37, § 5º, da Constituição Federal, no que tange ao ressarcimento do prejuízo, e ao art. 205 da Lei 10.406/2002 (Código Civil) , no que se refere à pretensão punitiva. Assim, quanto ao débito, a ação é imprescritível, e quanto à aplicação de sanções, ela prescreve em dez anos a contar da data de ocorrência das irregularidades. (grifos inseridos) 
36.	Em suma, está consolidado nesta Corte de Contas que o reconhecimento da prescrição da pretensão punitiva não implica o afastamento do débito, conforme prelecionam os Acórdão 11228/2017-TCU-Primeira Câmara, rel. Benjamin Zymler, 8.486/2017-TCU-2ª Câmara, rel. Augusto Nardes, 4.214/2017-TCU-1ª Câmara, rel. Benjamin Zymler e 76/2017-TCU-Plenário, rel. Ana Arraes. 
37.	Outrossim, ressalta-se que os defendentes tomaram ciência, na fase interna da prestação de contas, das irregularidades imputadas a eles antes do prazo de dez anos, conforme consta no aviso de recebimento assinado pela Sra. Maria das Dores Fonseca Gois, datado de 27/11/2012 (peça 2, p. 156) , e no edital notificando o Sr. Carlos Roberto Silva Serpa, datado de 26/12/2013 (peça 2, p. 202) . Logo, os responsáveis tiveram a oportunidade de reunir documentos que comprovassem a execução total do objeto e da boa e regular aplicação dos recursos públicos, anteriormente ao encaminhamento da tomada de contas especial ao TCU.
38.	Em paralelo, assevera-se que não cabe, neste caso, reconhecer nem mesmo a prescrição da pretensão punitiva, visto que, além das notificações ocorridas na fase interna, as primeiras citações no âmbito deste Tribunal, datadas de 18/4/2016 e 13/4/2016 (peças 9, 10 e 11) , ocorreram menos de 10 anos após a emissão da primeira análise da prestação de contas, através da emissão do Parecer-técnico 32/2008 CGSEL/DPSEL/SNDEL/ME (peça 1, p. 393-395) , datado de 26/9/2008, concluindo pelo seu indeferimento.
39.	No que concerne ao recurso extraordinário 636.886, faz mister destacar o Acórdão 8486/2017-TCU-Segunda Câmara, rel. Augusto Nardes, que analisou a suspensão pelo STF das demandas nas quais estão em questão a prescritibilidade da pretensão de ressarcimento ao erário com base em decisão de tribunal de contas. Na ocasião, o TCU aduziu que esta suspensão "alcançou tão somente a fase judicial de cobrança do título extrajudicial exarado com a decisão das Cortes de Contas, não atingindo diretamente os processos de contas em trâmite neste TCU". Destacou, ainda, que "até decisão definitiva em contrário do Pretório Excelso, permanecem imprescritíveis as pretensões de ressarcimento ao erário decorrentes de processos de tomada de contas especial que tramitam perante o TCU".
40.	Isto posto, não merece prosperar as alegações de defesa referente a este ponto.
Do arquivamento do processo
41.	O defendente aduziu que esta Corte de Contas, em outras oportunidades, primou pela estabilidade das relações jurídicas em detrimento da legalidade estrita, "mormente quando não se identifica dolo ou má-fé nas ações dos gestores e as condutas adotadas são razoavelmente, principalmente em face da realidade, justificadas ou justificáveis".
42.	Nessa senda, postulou que o TCU adotasse idêntico posicionamento.
43.	Em paralelo, asseverou que os responsáveis não possuem meios de exercer o contraditório, nem buscar informações e provas, diante do longo tempo transcorrido e visto que o Instituto Padre Walmir Fernandes Brandão encerrou suas atividades, o que comprometeria o princípio do devido processo legal.
44.	Isto posto, citou jurisprudência deste Tribunal, a qual considerou as contas iliquidáveis, em decorrência do longo intervalo entre os fatos e sua apuração, por razões alheias à vontade do responsável. Citou outros julgados que entenderam pelo comprometimento da ampla defesa em face do decurso de mais de dez anos entre a prática do ato e a notificação dos responsáveis.
45.	Em suma, e diante das razões expostas, pleiteou a declaração de inviabilidade da apuração dos fatos, juntamente com o arquivamento do feito.
46.	Os defendentes foram citados tendo em vista a não comprovação da execução do objeto, não devolução dos bens permanentes e não apresentação de documentação completa de prestação de contas, bem como alguns documentos não terem seguido os padrões definidos em normativos legais. Todas essas exigências eram de conhecimento dos envolvidos no momento da celebração do ajuste, bem como durante sua execução.
47.	Cabe destacar, ainda, que, conforme citado anteriormente, durante a fase interna da tomada de contas especial, os responsáveis foram notificados das irregularidades e da necessidade de restituição de recursos ao erário. A Sra. Maria das Dores Fonseca Gois tomou ciência em 27/11/2012 (peça 2, p. 156) e o Sr. Carlos Roberto Silva Serpa foi notificado por edital em 26/12/2013 (peça 2, p. 202) . Na ocasião, deu-se a oportunidade de buscarem os documentos e provas necessários, antes de transcorrer dez anos desde a apresentação de contas. 
48.	Além disso, o Sr. Carlos era presidente do Instituto na ocasião da apresentação da prestação de contas, conforme se observa no Ofício 9/2007, de 24/4/2007, assinado por ele (peça 1, p. 161) . Até este momento, o ME já havia apontado falhas na execução do convênio, inclusive concluindo pela falta de capacidade gestora da entidade sobre as metas propostas, com base nas constatações obtidas em visita institucional, conforme o relatório emitido pelos coordenadores da Secretaria Nacional do Desenvolvimento do Esporte e do Lazer do Ministério do Esporte (peça 1, 101-103) . 
49.	Ademais, foi solicitado ao convenente a devolução dos materiais permanentes, por meio dos Ofícios 727/SNDEL/ME (peça 1, p. 147) e 002/SNDEL/ME (peça 1, p. 149) , os quais foram de conhecimento do Sr. Carlos, tendo em vista o Ofício 49/2006, no qual o presidente solicita cópia do relatório e do levantamento de bens feito pelo ME (peça 1, p. 151) , no entanto, os bens permanentes não foram devolvidos.
50.	Posto isto, infere-se que a Sra. Maria das Dores Fonseca Gois já tinha conhecimento, antes de sua citação, da imputação do débito e das irregularidades apontadas, enquanto que o Sr. Carlos Roberto Silva Serpa não efetuou a devolução dos bens permanentes, embora tenha tomado ciência dos Ofícios encaminhados pelo ME. Além disso, era o presidente, na ocasião da prestação de contas, possuindo o dever de demonstrar a boa e regular aplicação dos recursos públicos, bem como de conhecer as normas aplicáveis aos convênios.
51.	Outrossim, não merece prosperar a alegação de prejuízo do exercício do contraditório e da ampla defesa baseado no encerramento das atividades do Instituto, sem provas que comprovem tal circunstância, haja vista a associação permanecer ativa no cadastro da Receita Federal do Brasil (peça 56) , inclusive constando como Presidente a Sra. Maria. Adicionalmente, o Ofício de citação do Instituto foi recebido no endereço de cadastro da associação, conforme peça 46. Destarte, os indícios presentes nos autos são no sentido de que a associação permanece ativa.
52.	Cabe acrescentar que, de acordo com o Acórdão 7240/2012-TCU-Segunda Câmara, rel. Augusto Nardes, "o ônus de comprovar a regularidade integral na aplicação dos recursos públicos compete ao gestor, por meio de documentação consistente, que demonstre cabalmente os gastos efetuados, bem assim o nexo causal entre estes e os recursos repassados". 
53.	Frisa-se que os dirigentes da entidade convenente respondem, pessoalmente, pela obrigação de comprovar a boa e regular aplicação dos recursos transferidos, visto que são os responsáveis pela destinação a ser dada a tais recursos, em atenção aos arts. 70, parágrafo único, da Constituição Federal, e 93, do Decreto-lei nº 200/1967.
54.	Nessa senda, merece destaque o Acórdão 2825/2017-TCU-Primeira Câmara, rel. Walton Alencar Rodrigues:
 (...) a responsabilidade da pessoa física, na condição de dirigente da entidade privada convenente, encontra amparo nos citados artigos 70 e 71 da Carta Magna, visto que, de fato, a pessoa natural é quem determina a destinação a ser dada aos recursos públicos transferidos. Logo, a obrigação de comprovar a boa e regular aplicação dos recursos recai também sobre o gestor da convenente, por meio de prestação de contas, sendo inerente à atribuição que lhe foi confiada ao gerenciar de recursos federais repassados para alcance de finalidade pública.
55.	Dessa forma, infere-se que a inatividade da entidade convenente não exime os ex-gestores de prestarem contas de recursos geridos durante seus mandatos, visto esta ser uma responsabilidade atribuída a eles, independentemente do dever imputado ao Instituto.
56.	À vista disso, propõe-se não acatar os argumentos analisados.
Do pedido de julgamento pela regularidade das contas
57.	Por fim, os responsáveis postularam o julgamento pela regularidade das contas, caso nenhum dos outros pedidos sejam acatados, uma vez que o objeto do convênio foi integralmente cumprido.
58.	Quanto à informação de que o objeto foi realizado integralmente, salienta-se que a mera execução física da avença não confere, por si só, regularidade aos gastos efetuados. 
59.	Esse entendimento fundamenta-se no dever de prestar contas, previsto no parágrafo único do art. 70 da Constituição Federal, bem como em outros normativos infraconstitucionais, como o Decreto-Lei 200/1967. Nesse sentido é o teor dos Acórdão 3223/2017-TCU-Segunda Câmara, rel. Marcos Bemquerer, 2.024/2016-TCU-2a Câmara, rel. Ana Arraes; 1.449/2016-TCU-2ª Câmara, rel. Ana Arraes; 11.236/2015-TCU-2ª Câmara, rel. Ana Arraes; 11.222/2015-TCU-2ª Câmara, rel. Augusto Nardes; e 7.612/2015-TCU-1ª Câmara, rel. Walton Alencar Rodrigues.
60.	Ademais, não há comprovação de que o objeto foi cumprido em sua totalidade, visto que, foram encontradas diversas irregularidades na execução do convênio, tais como: ausência de atividades em núcleos relacionados no plano de trabalho, falta de materiais permanentes, um núcleo cujo funcionamento ocorria em um bar, ausência de documento comprobatório da realização de eventos e etc.
61.	Todos os pontos citados na última instrução não foram sanados ou esclarecidos, logo, permanecem as irregularidades que ensejaram a citação dos responsáveis, pois inexistem nos autos elementos que caracterizem a boa-fé ou que excluam a culpabilidade em suas condutas.
62.	Assim, propõe-se não acatar as alegações de defesa em relação a essa questão. 
CONCLUSÃO
63.		Em face da análise promovida nos itens 27 a 62, propõe-se rejeitar as alegações de defesa apresentadas pelo Sr. Carlos Roberto Silva Serpa e pela Sra. Maria das Dores Fonseca Gois uma vez que não foram suficientes para sanear as irregularidades a eles atribuídas. 
64.	Em síntese, o Sr. Carlos Roberto Silva Serpa, a Sra. Maria das Dores Fonseca Gois e o Instituto Padre Walmir Fernandes Brandão estão sendo responsabilizados pela não comprovação da boa e regular aplicação dos recursos públicos federais quanto ao cumprimento do objeto do Convênio 267/2005, caracterizada pelas seguintes condutas:
64.1.	Não apresentação de documentos suficientes que comprovassem a execução do objeto, tais como:
a) registros comprobatórios da execução das atividades de lazer e esporte nas cidades satélites, como por exemplo, fotos, listas de documentos contendo período e locais execução, lista de presença com assinatura ou rubrica dos participantes, autorizações do governo do Distrito Federal para uso de locais para eventos, entre outros; 
b) endereços dos núcleos com respetivos comprovantes de propriedade ou contratos de locação, e, se for o caso, alvarás de funcionamento, para confirmação da existência dos núcleos; 
c) nome e CPF dos coordenadores de núcleo, com indicação do período de atividades; 
d) localização de todos os bens permanentes indicados na lista de material permanente; 
e) justificativa para apresentação/aquisição de bens com características diferentes àquelas indicadas nas notas ficais.
64.2.	Não devolução dos bens permanentes, conforme definido no termo de convênio e solicitado pela concedente;
64.3.	Apresentação de documentos em desacordo com o estabelecido na IN-STN 1/1997, bem como não apresentação da documentação completa de prestação de contas, conforme estabelecido na cláusula décima do Termo de convênio, quais sejam:
a) relatório de cumprimento de objeto contemplando as atividades em todos os núcleos, incluindo, além de outras informações pertinentes, cronogramas e comprovantes das atividades nos núcleos durante a vigência do convênio, visto que foram descritos alguns eventos em apenas cinco meses; 
b) cópias autenticadas ou originais de notas fiscais para comprovação de despesa, contendo ainda referência ao convênio (número e nome do convênio) ; 
c) conciliação bancária e, se for o caso, justificativas da não aplicação dos recursos no período mensal correspondente; 
d) relatório e declaração do acompanhamento do convênio;
e) relatórios e declarações de controle social para Ceilândia, São Sebastião, Taguatinga e Planaltina; 
f) recibos de pagamentos para todas as pessoas físicas listadas na relação de pagamentos.
65.		Os argumentos de defesa tampouco lograram afastar o débito imputado aos responsáveis. Ademais, inexistem nos autos elementos que demonstrem sua boa-fé ou a ocorrência de outros excludentes de culpabilidade. Desse modo, suas contas devem, desde logo, ser julgadas irregulares, nos termos do art. 202, § 6º, do Regimento Interno/TCU, procedendo-se à sua condenação em débito.
66.	Outrossim, diante da revelia do Instituto Padre Walmir Fernandes Brandão e inexistindo nos autos elementos que permitam concluir pela regularidade das contas e da execução do objeto, propõe-se que suas contas sejam julgadas irregulares e que o responsável seja condenado em débito. 
PROPOSTA DE ENCAMINHAMENTO
67.	Diante do exposto, submetemos os autos à consideração superior, propondo ao Tribunal:
a) nos termos do artigo 12, §3º, da Lei 8.443/1992, considerar revel o Instituto Padre Walmir Fernandes Brandão (CNPJ: 03.878.355/0001-76) ;
b) com fundamento nos arts. 1º, inciso I, 16, inciso III, alínea c, da Lei 8.443/1992 c/c os arts. 19 e 23, inciso III, da mesma Lei, e com arts. 1º, inciso I, 209, inciso III, 210 e 214, inciso III, do Regimento Interno, que sejam julgadas irregulares as contas do Sr. Carlos Roberto Silva Serpa (CPF 270.530.592- 00) e da Sra. Maria das Dores Fonseca Gois (CPF XXX.770.841-XX) , na condição de Presidentes da entidade convenente, e do Instituto Padre Walmir Fernandes Brandão (CNPJ 03.878.355/0001-76) , e condená-los, em solidariedade, ao pagamento da quantia a seguir especificada, com a fixação do prazo de quinze dias, a contar das notificações, para comprovarem, perante o Tribunal (art. 214, inciso III, alínea "a", do Regimento Interno) , o recolhimento da dívida aos cofres do Tesouro Nacional, atualizada monetariamente e acrescida dos juros de mora, calculados a partir das datas discriminadas, até a data do recolhimento, na forma prevista na legislação em vigor;
	VALOR ORIGINAL (R$) 
	TIPO
	DATA DA OCORRÊNCIA

	300.000,00
	Débito
	8/2/2006

	18.000,00
	Crédito
	9/1/2007

Valor atualizado até 15/3/2018: R$ 547.875,32 (demonstrativo de débito à peça 57) 
c) aplicar ao Sr. Carlos Roberto Silva Serpa (CPF 270.530.592- 00) , a Sra. Maria das Dores Fonseca Gois (CPF XXX.770.841-XX) e ao Instituto Padre Walmir Fernandes Brandão (CNPJ 03.878.355/0001-76) , individualmente, a multa prevista no art. 57 da Lei 8.443/1992 c/c o art. 267 do Regimento Interno, fixando-lhes o prazo de 15 (quinze) dias, a contar das notificações, para comprovarem, perante o Tribunal (art. 214, inciso III, alínea "a", do Regimento Interno) , o recolhimento das dívidas aos cofres do Tesouro Nacional, atualizadas monetariamente desde a data do acórdão até a dos efetivos recolhimentos, se forem pagas após o vencimento, na forma da legislação em vigor;
d) autorizar, desde logo, nos termos do art. 28, inciso II, da Lei 8.443/1992, a cobrança judicial das dívidas caso não atendidas as notificações;
e) encaminhar cópia da deliberação ao Procurador-Chefe da Procuradoria da República no Distrito Federal, nos termos do § 3º do art. 16 da Lei 8.443/1992 c/c o § 7º do art. 209 do Regimento Interno do TCU, para adoção das medidas que entender cabíveis, destacando que o inteiro teor da deliberação, incluindo relatório e voto, pode ser consultado no endereço www.tcu.gov.br/acordaos."
Em parecer de peça 61, o Ministério Público junto ao TCU dissentiu do posicionamento da unidade técnica nos seguintes termos:
"Trata-se de tomada de contas especial instaurada pelo Ministério dos Esportes em razão de irregularidades verificadas na execução do Convênio 267/2005, cujo objeto foi o "funcionamento de seis núcleos do Programa Esporte e Lazer da Cidade, em cinco cidades satélites do Distrito Federal, prestando atendimento a 2400 pessoas inscritas e 3000 beneficiadas".
Manifestei-me anteriormente à peça 34, oportunidade na qual endossei a proposta oferecida pela unidade técnica à peça 31.
Mediante Despacho à peça 35, Vossa Excelência levantou questões de fato que necessitavam de esclarecimentos adicionais e restituiu o processo à unidade técnica para as providências cabíveis, inclusive nova citação dos responsáveis, se fosse o caso. 
Os autos foram inteiramente reexaminados, inclusive o novo volume com 404 páginas, juntado à peça 36. Concluiu-se, "com base na documentação de prestação de contas e demais peças dos autos", que "não foram apresentados documentos que comprovassem a execução do objeto e nem encontrados todos os bens permanentes previstos na aquisição". Os fatos sobre os quais repousa essa conclusão são:
a)	não apresentação de registros comprobatórios da execução das atividades de lazer e esporte nas cidades satélites, como por exemplo, fotos, documentos contendo período e locais de execução, listas de presença, lista com endereço dos núcleos de atendimento, autorizações do governo do Distrito Federal para uso de locais para eventos, entre outros;
b)	apresentação de lista com supostas atividades em cidade satélite (Recanto das Emas) não definida na proposta de trabalho;
c)	indicação de núcleo em local com atividade comercial de bar, sendo que o programa visava o esporte e o lazer;
d)	indicação de nome de funcionária para contato em núcleo de Samambaia, porém sem comprovação;
e)	não apresentação de todos os bens permanentes indicados na lista de material permanente;
f)	os bens apresentados adquiridos no convênio não possuem as características apontadas nas notas fiscais;
g)	 ausência de comprovação de devolução pela instituição convenente dos bens permanentes, contrariando alíneas "b" e "q", do inciso II, da cláusula segunda e da cláusula oitava do termo de ajuste;
h)	os documentos relativos à comprovação de despesas relativas à aquisição de bens e materiais permanentes foram apresentados apenas por meio de cópias simples, sem autenticação, e sem referência ao convênio, ao contrário do que exigia o termo do ajuste;
i)	débitos realizados no mês de junho, julho e agosto de 2006 incompatíveis com as despesas declaradas na relação de pagamentos da prestação de contas;
j)	impossibilidade de estabelecimento de relação entre os saques  realizados na conta do convênio com os pagamentos realizados;
k)	apresentação de relatório e declaração de controle social apenas para um dos seis núcleos de esporte e lazer objeto do convênio;
l)	apresentação de recibo de pagamento de autônomo para apenas 33 dos mais de 450 pagamentos realizados.
Foi então promovida a segunda citação dos responsáveis neste processo, conforme ofícios às peças 41 a 43. À peça 58 a unidade técnica examina a defesa apresentada em conjunto pela Sr. Carlos Roberto Silva Serpa e pela Sra. Maria das Dores Fonseca Gois. É rejeitada a alegação de ilegitimidade passiva da Sra. Maria, haja vista que, embora tenha sido presidente da entidade somente nos primeiros dias da execução do convênio, foi ela quem firmou o convênio e esteve à frente do Instituto mesmo após o início da vigência do ajuste.
Também não foi aceita a argumentação no sentido da prescrição da pretensão punitiva. A instrução lembrou, no que tange ao ressarcimento ao erário, o entendimento do TCU sumulado mediante o Enunciado nº 282, firmado no sentido de que as ações de ressarcimento ao erário, em face da disposição contida no art. 37, § 5º, da Constituição Federal, são imprescritíveis. No que tange à multa, a unidade técnica mostrou que é possível sua aplicação dentro do prazo de dez anos. Segundo a instrução, os defendentes tomaram ciência das irregularidades a eles imputadas em período inferior a esse prazo, já que a Sra. Maria foi notificada em 27/11/2012 e o Sr. Carlos Roberto em 26/12/2013.
Nesse contexto, foi proposta o julgamento pela irregularidade das contas de ambos os defendentes, além das do Instituto Padre Walmir Fernandes Brandão, com sua condenação ao pagamento de multa e de, em solidariedade, débito equivalente ao valor integral repassado mediante o convênio, descontada a importância já restituída.
Com as devidas vênias, discordo da proposta da unidade técnica. A nova citação, realizada em janeiro de 2018, cuidou de atos praticados no ano de 2006. Haviam já se passado, pois, mais de dez anos desde a sua ocorrência quando os responsáveis foram chamados a apresentar a defesa.
 Nesse contexto, considero aplicável ao caso vertente a disposição contida no art. 6º, inciso II, da IN-TCU 71/2012, que, prestigiando os princípios da ampla defesa e do contraditório, dispensa a instauração da tomada de contas especial quando houver transcorrido prazo superior a dez anos entre a data provável de ocorrência do dano e a primeira notificação dos responsáveis pela autoridade administrativa competente. Com efeito, dada a natureza do objeto do convênio predominantemente de prestação de serviços, a busca de provas sobre sua efetiva execução fica prejudicada passados já cerca de doze anos.
Há de se ressaltar que os questionamentos formulados ao convenente pelo órgão de origem e a citação dos responsáveis realizada inicialmente por essa Corte ocorreram em prazo inferir a dez anos. No entanto, cuidavam de irregularidades distintas das que foram abordadas na citação mais recente.
Para que as ocorrências que motivaram a instauração deste processo sejam retratadas com precisão, cumpre rever os registros onde foram anotadas originalmente.
O Relatório de Visita Institucional, peça 1, p. 101, mencionou a não apresentação pelo convenente da relação de participantes dos eventos realizados nos núcleos de esporte e lazer. Mencionou também a falta de "alguns" itens do material permanente comprado com os recursos federais. Informou, ademais, a realização de visita a núcleos de esporte e lazer, embora apenas a três, e não aos seis previstos. Relatou-se, acerca de uma delas - não identificada no relatório -, que uma televisão e um aparelho de som adquiridos com os recursos federais foram localizados num bar. Acerca de outra unidade - também não identificada -, a pessoa que teria sido indicada pelo convenente como coordenadora, da qual consta apenas o pré-nome, negou qualquer ligação com a execução do convênio. Quanto ao núcleo do Gama, situado num presídio feminino, relatou-se que não foi verificada, durante a visita, qualquer atividade em desenvolvimento.
O Parecer Técnico 032/2008, peça 1, p. 393, foi emitido com o propósito de examinar a prestação de contas apresentada pelo município convenente, peça 1, p. 161-391. Embora constassem dessa prestação de contas, conforme atesta o parecer técnico, extratos bancários, recibos de pagamentos a autônomo, notas fiscais e relações das pessoas atendidas no projeto, a manifestação do órgão concedente se restringiu ao "enfoque técnico" da execução do convênio, "ficando a análise dos documentos contábeis e financeiros [a cargo do] setor competente". Sob esse "enfoque técnico", a conclusão do parecer foi "desfavorável ao deferimento da presente tomada de contas especial quanto ao cumprimento do objeto pactuado". Essa conclusão baseou-se estritamente na mera menção, sem qualquer análise, à "verificação da duplicidade de diversos nomes nas relações (planilhas) dos núcleos e suas atividades" e à "verificação do não funcionamento dos núcleos de Esporte e Lazer da Cidade", que fora registrada na visita institucional objeto do relatório à peça 1, p. 101. 
Quanto ao Parecer Financeiro 245/2012, peça 2, p. 60, a conclusão havida no sentido da reprovação total do valor gerido pelos responsáveis foi baseada tão somente no não atendimento das "demandas do Ofício 607/2012" e no "Parecer Técnico" [32/2008]. O ofício em questão, peça 2, p. 50, remete, por sua vez, ao Ofício 15/2012, peça 2, p. 16, o qual dirigiu-se ao dirigente da instituição convenente para informá-lo da emissão do Parecer Técnico 32/2008 em sentido "desfavorável ao deferimento da Prestação de Contas do Convênio nº 267/2005 quanto ao cumprimento do objeto pactuado". Seus fundamentos são, portanto, os mesmos do Parecer Técnico 32/2008.
As ocorrências que se extraem desses três documentos se resumem então, em última instância, a:
m)	não apresentação pelo convenente da relação de participantes dos eventos realizados nos núcleos de esporte e lazer;
n)	falta de "alguns itens" do material permanente adquirido com os recursos do convênio;
o)	localização em um "barzinho" de uma televisão 29 polegadas e um "micro sistem";
p)	ausência de qualquer ligação da Sra. Ana Paula com o programa;
q)	não identificação, em visita ao núcleo do Gama, no presídio feminino, de qualquer atividade em desenvolvimento;
r)	aparente repetição de nomes nas listas de pessoas atendidas pelo programa.
É de ver que as ocorrências relacionadas nas alíneas "m" e "n" guardam alguma similaridade com as ocorrências constantes, respectivamente, das alíneas "e" e "c" acima listadas. Essa similaridade, no entanto, não vai ao ponto em que nos impeça de perceber que elas suscitam defesas próprias e distintas entre si, constituindo, portanto, imputações diversas. A localização em um "barzinho" de equipamentos adquiridos com recursos do convênio sugere a ocorrência de desvios de recursos, ao passo que "a indicação de um núcleo [de lazer e esporte] em local com atividade comercial de bar" sugere apenas escolha administrativa supostamente ineficaz. Já a falta de "alguns itens" do material permanente adquirido com os recursos do convênio não pode ser equiparada à acusação quanto "a não apresentação de todos os bens permanentes". A primeira diz respeito à fiscalização "in loco" realizada pelo órgão concedente - que não foi completa -, ao passo que a segunda supõe omissão da instituição convenente.
As ocorrências que embasaram a última citação promovida pelo TCU não são as mesmas, portanto, que aquelas imputadas aos responsáveis pelo órgão de origem.
Da mesma forma, as irregularidades abordadas na última citação não coincidem com as da primeira citação. Na primeira instrução dos autos, peça 3, a unidade técnica considerou que o motivo desta TCE seria "a ausência de documentação comprobatória da efetiva e regular liquidação dos serviços realizados". Ao que parece, a instrução resolveu seguir o que acreditou ser o fundamento da TCE Complementar 09/2014, peça 2, p. 212, que teria, segundo o entendimento contido na instrução, sido instaurada em razão da não apresentação, na prestação de contas, de "extratos bancários, recibos de pagamentos a autônomos e notas fiscais".
Para a instrução à peça 3, "além de o convenente não ter apresentado os documentos hábeis e comprobatórios da execução regular da avença (faturas, notas fiscais, recibos etc.) , constatou-se o descumprimento parcial do plano de trabalho, bem como a inoperância dos núcleos visitados (este último por meio de inspeção in loco pela concedente) , consumando assim a inexecução parcial do objeto, fora das especificações contidas no plano de trabalho e sem comprovação do nexo causal entre os recursos repassados e a relação de despesas apresentada".
Como se vê, a primeira citação se baseou, essencialmente, nos achados registrados no Relatório de Visita Institucional - acima relacionados nas alíneas "m" a "q", a eles acrescentando apenas a "não apresentação, na prestação de contas, de extratos bancários, recibos de pagamentos a autônomos e notas fiscais". As ocorrências nela abordadas não oferecem paralelo, pois, às ocorrências objeto da segunda citação.
Vale notar que o caráter inovador da segunda citação é mais claro no que diz respeito aos fatos relacionadas nas alíneas "h" a "l", elencadas nos parágrafos anteriores, entre as quais estão as únicas que, a meu ver, justificariam a imputação de débito integral aos responsáveis. Esses fatos foram identificados pela 1ª vez neste processo como decorrência da análise financeira dos documentos da prestação de contas promovida pela unidade técnica na instrução à peça 38, em caráter inédito nos autos, seja considerando a instrução do processo no órgão de origem, seja considerando a instrução no âmbito desse Tribunal.
Com efeito, o Parecer Financeiro 245/2012, peça 2, p. 60, embora destinado a proceder a análise financeira da execução do convênio, nada diz quanto ao assunto, voltando-se o tópico dedicado ao tema a tratar, na verdade, apenas das providências adotadas em face "da decisão da área técnica relatada no parágrafo anterior" [acerca da suposta não execução do objeto]. 
Cumpre dizer ainda acerca das ocorrências abordadas na segunda citação que aquelas pertinentes à análise da execução do objeto, constantes das alíneas "a" a "g" supra, ou não podem ser confirmadas ou não induzem à condenação dos responsáveis pelo valor integral gerido. Senão, vejamos.
Opõe-se à comprovação da execução do objeto, no entender da unidade técnica, a "não apresentação de registros comprobatórios da execução das atividades de lazer e esporte" (alínea "a") , como por exemplo, fotos, listas de presença etc. No entanto, no caso vertente, ao contrário do que em geral se verifica, não identifiquei no termo de convênio nenhuma cláusula que obrigasse a apresentação desses registros. Tampouco concordo que a obrigação de apresentação de provas desse tipo, cuja produção somente pode ser providenciada mediante conhecimento prévio de sua necessidade, seja dedutível de cláusulas genéricas sobre o dever de comprovar a execução do objeto.
Já a irregularidade verificada na "apresentação de lista com atividades em cidade satélite não prevista no plano de trabalho" (alínea "b") ensejaria, quando muito, apenas condenação por dano parcial. Havendo nexo de causalidade com os recursos do convênio - o que não foi contestado na ocorrência - nem sequer seria caracterizado dano ao erário, mas tão somente desvio de objeto.
Quanto à "indicação de núcleo em local de atividade comercial de bar" (alínea "c") , também não ensejaria débito pelo valor integral gerido. Por si só não ensejaria, na verdade, débito algum, uma vez que o plano de trabalho do convênio não especificou condições ou restrições para o local de utilização dos equipamentos adquiridos com os recursos federais repassados. O desvio de finalidade no uso dos aparelhos, a meu ver, não restou demonstrado, mas apenas presumido de maneira precipitada. Pelo que consta dos autos, esses equipamentos, independentemente da sua localização, haviam sido "emplaquetados", o que autoriza admitir que estivessem submetidos a controle patrimonial. Ademais, tratando-se de ação beneficente, era mesmo de se esperar que o convenente buscasse auxílio de diversas pessoas para alcançar êxito no programa, nada impedindo que essa busca se dirigisse também a pessoas jurídicas de direito privado. A hipótese se torna ainda mais plausível, a propósito, quando se sabe que que o bar em questão se situava na proximidade de dois campos de futebol.
No que tange à "ausência de comprovação do nome de funcionária para contato no núcleo de Samambaia" (alínea "d") , além dessa irregularidade não guardar, ao menos aparentemente, nexo de causalidade com eventual dano ao erário, não pode ser imputada aos responsáveis. Embora fossem relacionados como anexos no Relatório de Visita Institucional, peça 1, p. 101, não foram juntados aos presentes autos o "quadro de atividades dos núcleos"; a declaração do coordenador do núcleo Samambaia "sobre a localização do mesmo (e, por consequência, dos equipamentos) no bar local"; e a "cópia do quadro de contatos dos núcleos, ratificando a condição de coordenadora de núcleo da Sra. Ana Paula".
A ocorrência relativa à "não apresentação de todos os bens permanentes" aos fiscais que visitaram a instituição (alínea "e") pressupõe que esses bens deveriam ser mantidos na sede da convenente à disposição da fiscalização, o que não foi demonstrado em momento algum.
Acerca dos bens apresentados que "não possuem as características descritas nas notas fiscais" (alínea "f") , trata-se de irregularidade que pode, de fato, prejudicar o nexo de causalidade entre o objeto e os recursos federais. No entanto, ensejaria condenação em débito tão somente em relação à despesa pertinente aos equipamentos afetados pela ocorrência, e não débito integral.
Por fim, quanto à "ausência de comprovação de devolução dos bens permanentes" (alínea "g") , ao contrário do que consta da ocorrência, as alíneas "b" e "q" do inciso II da cláusula segunda e a cláusula oitava do termo de convênio não determinam a devolução pela instituição convenente dos bens permanentes adquiridos. Pelo contrário, segundo a "Cláusula Oitava - dos Bens Remanescentes", peça 1, p. 65, "os bens patrimoniais, materiais permanentes ou equipamentos adquiridos, produzidos ou construídos com recursos deste Convênio, permanecerão sob a guarda e responsabilidade e manutenção do CONVENENTE".
Uma vez reconhecida a impossibilidade de prosperar a proposta da unidade técnica formulada com base na segunda citação dos responsáveis, resta saber se o processo poderia ser retomado a partir dos elementos já levantados na primeira citação.
A primeira citação foi realizada dentro de quadro no qual o motivo da TCE era incerto, como se verá adiante por meio de breve retrospectiva da instrução processual.
Ante as ocorrências anotadas no Relatório de Visita Institucional, o Parecer Técnico 032/2008 considerou caracterizada a inexecução do objeto do convênio. No entanto, a solicitação para a inscrição do instituto convenente na inadimplência junto ao Siafi, peça 2, p. 38, fundamentada nesse mesmo parecer técnico, apontou como motivo do ato, aparentemente sem nenhum lastro nos documentos constantes dos autos, a "não apresentação de documentação complementar". E o Relatório de Tomada de Contas Especial 20/2012, peça 2, p. 104, seguiu o documento acima mencionado fazendo constar como motivo/constatação do processo, em contradição com o próprio relatório, a "não apresentação da documentação complementar".
Instalava-se, assim, quadro de indeterminação acerca dos motivos da instauração do presente processo de TCE e das respectivas evidências, ora apontando-se a inexecução do objeto, ora acusando-se a não apresentação de documentação complementar.
 Cumpre notar, a propósito, que a Controladoria Geral da União, já em sua primeira manifestação nos autos, registrou o problema. Quando do exame do Relatório de Tomada de Contas Especial 20/2012, o órgão de controle interno observou que a sua "motivação foi muito genérica, pois o Tomador de Contas não descreveu detalhadamente quais foram os documentos faltantes e nem o nexo causal entre a falta desses documentos e o efetivo prejuízo ao erário". Foi notada na mesma manifestação, também, a existência, quanto à motivação para a instauração do processo, de divergência entre a informação constante do mencionado Relatório 20/2012 (peça 2, p. 104) - "não apresentação de documentação complementar" - e o Parecer Financeiro 245/2012 (peça 2, p. 60) - "o objeto do Convênio nº 267/2005 não foi executado em sua totalidade".
Restituídos os autos ao órgão de origem, a Nota Técnica 478/2013, de 30/10/2013, peça 2, p. 194, não enfrentou, no entanto, as críticas nem esclareceu as divergências apontadas pela CGU. Apenas voltou a atribuir a reprovação da prestação de contas ao não cumprimento do objeto pactuado.
Foi então produzido, em 03/02/2014, o Relatório de TCE Complementar 09/2014, peça 2, p. 212. Nesse documento, o "motivo/constatação" da tomada de contas especial deixou de ser a "não apresentação de documentação complementar", como apontara o Relatório de TCE 20/2012, peça 2, p. 104, e passou a ser a "reprovação da prestação de contas do Convênio nº 267/2005 pela não execução total do objeto do pactuado", como indicava a Nota Técnica 478/2013.
Dentro desse quadro de fundamentação incerta das irregularidades apuradas nos autos e de conclusões contraditórias entre as diversas instâncias que atuaram nos autos é que o processo chegou ao TCU. Foi ante esse imbróglio que a unidade técnica na instrução à peça 3, seguindo o que acreditava ser o fundamento da TCE Complementar 09/2014, apontou como motivo da TCE "a ausência de documentação comprobatória da efetiva e regular liquidação dos serviços realizados".
Nesse entendimento defendido na primeira instrução houve, porém, diversos equívocos. Em primeiro lugar, a TCE complementar não tomou como motivo da sua instauração a "não apresentação de documentação complementar", mas sim a "não execução total do objeto pactuado", conforme se vê à peça 2, p. 212. Em segundo lugar, nem na TCE complementar e nem em qualquer outro documento anterior no âmbito do órgão de origem cogitou-se a necessidade de exigir do convenente a apresentação de extratos bancários, recibos de pagamentos a autônomos e notas fiscais. Esses documentos foram tidos como entregues na prestação de contas, conforme informação contida no Parecer Técnico 32/2008. A unidade técnica conhecia a informação, mas a tomou como falsa uma vez que não localizou esses documentos nos presentes autos de TCE. Parece que não levou em conta a possibilidade de que nem todos os documentos do processo original tivessem sido trazidos aos presentes autos, como mais tarde de fato se verificou ante a juntada dos elementos constantes da peça 36.
Na verdade, a única menção à não apresentação de documentos havida na fase interna da TCE se deu no Relatório de Visita Institucional e não se referia a "extratos bancários, recibos de pagamentos a autônomos e notas fiscais", mas à relação de participantes dos eventos realizados nos núcleos de esporte e lazer. Acredito que era a isso a que se referia o Relatório de Tomada de Contas Especial 20/2012 ao mencionar a "não apresentação de documentação complementar", embora equivocadamente, haja vista que essa ocorrência, na ocasião, já havia sido afastada com a apresentação da prestação de contas.
A primeira citação se baseia em fatos que não encontram, portanto, suporte probatório nos autos, sendo, assim, impossível o prosseguimento do processo a partir dela.
Nesse contexto, em discordância da proposta da unidade técnica à peça 58, proponho o arquivamento do processo nos termos do art. 211, § 1º, do Regimento Interno do TCU.
Caso V. Exa. supere essa objeção preliminar, ainda assim não seria possível, a meu ver, anuir inteiramente à proposta contida nessa última manifestação da unidade técnica. Refiro-me ao critério adotado para a distribuição da responsabilidade pelo dano. Conforme instrução à peça 38, "a análise do valor - fracionando o que caberia a cada um - não pode ser embasada apenas nos valores registrados em extrato bancário". Isso porque, no entender da unidade técnica, a consecução do objeto depende de atos praticados desde a celebração do convênio até a prestação de contas, decorrendo sua execução de atos planejados previamente. Não seria possível, por isso, "afirmar com clareza quem é o principal ator, ou responsável, em atividades que perdurem durante a transição de mandato da presidência". Daí resultaria a necessidade de que "o débito total seja solidário entre os dois presidentes à época do convênio e o Instituto".
Assim, embora a Sra. Maria das Dores Fonseca Gois tenha deixado a direção da instituição convenente depois de haver realizado despesa no valor tão somente de R$ 15.300,00, a unidade técnica entende que deva ser condenada também pela importância gerida pelo seu sucessor, Sr. Carlos Roberto Silva Serpa, no valor de R$ 266.700,00.
Não concordo com esse entendimento. A mera possibilidade, em tese, de que atos de planejamento praticados pela Sra. Maria das Dores tenham determinado o dano havido na gestão dos recursos pelo Sr. Carlos não basta para a responsabilização daquela gestora. Apenas a demonstração concreta do nexo de causalidade entre sua conduta e o dano autorizaria a condenação. E a unidade técnica admite que esse nexo não está demonstrado, uma vez que afirma não saber quem foi o principal responsável pelas atividades.
Se for, então, o caso de condenação em débito dos responsáveis, creio que a distribuição correta do dano entre eles seria na proporção que constou da instrução à peça 31, conforme justificativas apresentadas nos seus itens 21 e 22, limitando-se a responsabilidade da Sra. Maria das Dores Fonseca Gois à importância por ela gerida, no valor de R$ 15.300,00.
Ante o exposto, manifesto-me contrário à proposta da unidade técnica à peça 58, por entender que este processo deva ser arquivado nos termos do art. 211, § 1º, do Regimento Interno do TCU. Na hipótese de restarem vencidas as objeções preliminares apontadas neste parecer, manifesto-me, no mérito, contrário à proposta da unidade técnica no que diz respeito à imputação de responsabilidade à Sra. Maria das Dores Fonseca Gois pelo valor gerido pelo seu sucessor, devendo sua condenação limitar-se à importância de R$ 15.300,00."

8.1. Claudismar Zupiroli (12250/OAB-DF) e outros.

Subprocurador-Geral Lucas Rocha Furtado.

TOMADA DE CONTAS ESPECIAL. CONVÊNIO. NÃO APRESENTAÇÃO DE DOCUMENTOS SUFICIENTES PARA COMPROVAR A EXECUÇÃO DO OBJETO E O NEXO DE CAUSALIDADE ENTRE AS DESPESAS REALIZADAS E OS RECURSOS REPASSADOS. CITAÇÃO. REVELIA DE UM DOS RESPONSÁVEIS. REJEIÇÃO DAS ALEGAÇÕES DE DEFESA. CONTAS IRREGULARES. DÉBITO. MULTA.

TOMADA DE CONTAS ESPECIAL (TCE)

Secretaria de Controle Externo da Educação (SecexEduc).

Trata-se de tomada de contas especial instaurada pelo Ministério do Esporte (ME) , em desfavor de Maria das Dores Fonseca Gois e de Carlos Roberto Silva Serpa, na condição de presidentes do Instituto Padre Walmir Fernandes Brandão, em razão de impugnação das despesas do Convênio 265/2005 (Siafi 542386) , que teve por objeto o funcionamento, no Distrito Federal, de seis núcleos do Programa Esporte e Lazer da Cidade.
Para a execução do objeto foram previstos R$ 321.390,00, dos quais R$ 300 mil foram repassados pelo ME à conta específica, mediante ordens bancárias, em 8/2/2006. O restante correspondeu à contrapartida do convenente.
Após analisar a prestação de contas e realizar visita institucional em 23/10/2006, em que verificou o não funcionamento de alguns núcleos de esporte e lazer, a Secretaria Nacional de Desenvolvimento de Esporte e de Lazer (SNDEL/ME) emitiu o Parecer-Técnico 32/2008/CGSEL/DPSEL/SNDEL/ME, de 26/9/2008, pela não aprovação da prestação de contas (peça 1, p. 393-395) .
De acordo com o Relatório de TCE 20/2012 (peça 2, p. 104-110) , a tomada de contas especial foi motivada pela ausência de documentos imprescindíveis à prestação de contas final. O relatório relaciona as notificações enviadas ao convenente, que ficaram sem resposta. Com isso, o tomador de contas entendeu que os fatos apurados no processo indicavam a ocorrência de prejuízo ao Erário de R$ 282.000,00. 
Diante de falhas no processo de tomada de contas especial, o despacho DPPCE/DP/SFC/CGU-PR 5389/2013 (peça 134-136) sugeriu providências à Secretaria-Executiva do ME, além de nova notificação aos responsáveis. Além disso, foi emitido Relatório Complementar 9/2014, de 3/2/2014.
O Certificado de Auditoria, o Parecer do Dirigente do Órgão de Controle Interno e o Pronunciamento Ministerial concluíram pela irregularidade das contas (peça 2, p. 242-243, 245) .
Na fase externa da TCE, após exame inicial (peças 3 e 6) , os responsáveis foram citados para apresentarem alegações de defesa e/ou recolher aos cofres do Tesouro Nacional os valores do débito (peças 9, 10 e 11) . Apesar de terem recebido as citações, conforme avisos de recebimento acostados (peças 12, 13 e 18) , e terem solicitado prorrogação de prazo (peças 14 e 20) , os responsáveis não apresentaram defesa. 
Por considerar que não houve efetiva análise quanto à execução do objeto do convênio, tendo em vista os itens previstos no plano de trabalho e imprecisões não enfrentadas quanto às irregularidades identificadas na visita técnica, por meio de despacho de peça 35, restituí os autos à unidade técnica, para que apurasse adequadamente o valor devido pelos responsáveis e, eventualmente, promovesse novas citações.
Naquela ocasião, ressaltei que deveria ser melhor analisada a documentação apresentada a título de prestação de contas. Os responsáveis haviam sido citados (peças 9-11) pela "não comprovação da boa e regular aplicação dos recursos públicos federais relativos ao Convênio 267/2005, caracterizada pela ausência de documentação comprobatória da efetiva e regular liquidação dos serviços realizados".
Ocorre que, além de os documentos comprobatórios faltantes não terem sido mencionados nas citações, não foi devidamente analisada a informação contida no Parecer-Técnico 32/2008/CGSEL/DPSEL/SNDEL/ME, de que o instituto apresentou extratos bancários, recibos de pagamentos de autônomos e notas fiscais. Tampouco se examinou a existência de nexo de causalidade entre os recursos repassados e as despesas realizadas.
Novos documentos foram juntados (peça 36) e a unidade técnica fez nova análise dos autos (peças 38 a 40) , na qual concluiu que "não foram apresentados documentos que comprovassem a execução do objeto e nem encontrados todos os bens permanentes previstos na aquisição". Os fatos sobre os quais repousa essa conclusão são:
"não apresentação de registros comprobatórios da execução das atividades de lazer e esporte nas cidades satélites, como por exemplo, fotos, documentos contendo período e locais de execução, listas de presença, lista com endereço dos núcleos de atendimento, autorizações do governo do Distrito Federal para uso de locais para eventos, entre outros;
apresentação de lista com supostas atividades em cidade satélite (Recanto das Emas) não definida na proposta de trabalho;
indicação de núcleo em local com atividade comercial de bar, sendo que o programa visava o esporte e o lazer;
indicação de nome de funcionária para contato em núcleo de Samambaia, porém sem comprovação;
não apresentação de todos os bens permanentes indicados na lista de material permanente;
os bens apresentados adquiridos no convênio não possuem as características apontadas nas notas fiscais;
ausência de comprovação de devolução pela instituição convenente dos bens permanentes, contrariando alíneas "b" e "q", do inciso II, da cláusula segunda e da cláusula oitava do termo de ajuste;
os documentos relativos à comprovação de despesas relativas à aquisição de bens e materiais permanentes foram apresentados apenas por meio de cópias simples, sem autenticação, e sem referência ao convênio, ao contrário do que exigia o termo do ajuste;
débitos realizados no mês de junho, julho e agosto de 2006 incompatíveis com as despesas declaradas na relação de pagamentos da prestação de contas;
impossibilidade de estabelecimento de relação entre os saques realizados na conta do convênio com os pagamentos realizados;
apresentação de relatório e declaração de controle social apenas para um dos seis núcleos de esporte e lazer objeto do convênio;
apresentação de recibo de pagamento de autônomo para apenas 33 dos mais de 450 pagamentos realizados. "
Foi, então, promovida a segunda citação dos responsáveis (peças 41 a 43) . Apesar de o Instituto Padre Walmir Fernandes Brandão ter tomado ciência do expediente que lhe foi encaminhado, conforme atesta o AR (peça 46) , não atendeu a citação.
Transcorrido o prazo regimental fixado e mantendo-se inerte aquele responsável, impõe-se que seja considerado revel, dando-se prosseguimento ao processo, de acordo com o art. 12, § 3º, da Lei 8.443/1992.
Carlos Roberto Silva Serpa e Maria das Dores Fonseca Gois (peça 55) apresentaram os seguintes argumentos em alegações de defesa conjuntas:
Maria das Dores Fonseca Gois não atuou na execução do convênio, pois exerceu a função de presidente do instituto somente nos primeiros dias do ano de 2005, o que configura sua ilegitimidade passiva;
houve prescrição da pretensão punitiva, tendo em vista o transcurso de mais de dez anos entre o termo final da vigência do convênio e o recebimento das citações. 
A unidade técnica (peças 58 a 60) propôs rejeitar as alegações de defesa, julgar irregulares as contas dos responsáveis, com a imputação de débito equivalente ao valor integral repassado mediante o convênio, descontada a importância já restituída, e aplicação da multa prevista no art. 57 da Lei 8443/1992.
Em parecer de peça 61, o Ministério Público junto ao TCU dissentiu do posicionamento da unidade técnica, por considerar aplicável ao caso vertente a disposição contida no art. 6º, inciso II, da IN-TCU 71/2012, que, prestigiando os princípios da ampla defesa e do contraditório, dispensa a instauração da tomada de contas especial quando houver transcorrido prazo superior a dez anos entre a data provável de ocorrência do dano e a primeira notificação dos responsáveis pela autoridade administrativa competente.
Considerou que, apesar de terem transcorridos menos de dez anos entre os fatos ocorridos e as primeiras notificações dos responsáveis, a última citação, realizada em janeiro de 2018, cuidou de irregularidades diferentes daquelas imputadas pelo órgão de origem e pela primeira citação do controle externo. 
Concordo que há diferença na descrição das irregularidades suscitadas na fase interna e na segunda citação. Entretanto, verifico que há similaridade suficiente entre as duas citações e as análises realizadas na fase interna, no sentido de concluir que as irregularidades detectadas demandavam a apresentação de elementos de defesa que demonstrassem o nexo causal entre as despesas realizadas e os recursos recebidos pelo convênio. Tal similaridade pode ser encontrada em transcrição realizada pelo MPTCU de trecho da primeira citação:
"Para a instrução à peça 3, 'além de o convenente não ter apresentado os documentos hábeis e comprobatórios da execução regular da avença (faturas, notas fiscais, recibos etc.) , constatou-se o descumprimento parcial do plano de trabalho, bem como a inoperância dos núcleos visitados (este último por meio de inspeção in loco pela concedente) , consumando assim a inexecução parcial do objeto, fora das especificações contidas no plano de trabalho e sem comprovação do nexo causal entre os recursos repassados e a relação de despesas apresentada'."
Conforme a cláusula 3ª, § 2º do Termo do Convênio (peça 1, p. 53-75) , o convenente deveria apresentar a prestação de contas em até sessenta dias, a contar do término de sua vigência. Como o ME não recebeu a documentação pertinente, encaminhou o Ofício 175/2007 SCPREC/CGPCP/SPOA/SE/ME, de 2/3/2007, informando ao convenente da expiração do ajuste e solicitando que a prestação de contas fosse enviada no prazo máximo de quinze dias. 
O convenente apresentou a prestação de contas do Convênio em 24/4/2007 (peça 1, p. 161-389) . Após análise, a SNDEL/ME emitiu o Parecer-técnico 32/2008 CGSEL/DPSEL/SNDEL/ME, em 26/9/2008, sobre a documentação, com conclusão desfavorável ao deferimento da prestação de contas quanto ao cumprimento do objeto pactuado (peça 1, p. 393-395) . O Instituto foi cientificado da decisão por meio de ofício encaminhado no dia 30/11/2011 (peça 1, p. 399) .
Durante a fase interna da tomada de contas especial, os responsáveis foram notificados das irregularidades, da necessidade de apresentação de documentos complementares e restituição de recursos ao Erário. Maria das Dores Fonseca Gois tomou ciência em 27/11/2012 (peça 2, p. 156) e Carlos Roberto Silva Serpa foi notificado por edital, em 26/12/2013 (peça 2, p. 202) . Na ocasião, deu-se a oportunidade de buscarem os documentos e provas necessários, antes de transcorrerem dez anos desde a apresentação de contas. 
Além disso, o segundo responsável era presidente do Instituto na ocasião da apresentação da prestação de contas, conforme se observa no Ofício 9/2007, de 24/4/2007, assinado por ele (peça 1, p. 161) . Até este momento, o ME já havia apontado falhas na execução do ajuste e a falta de capacidade gestora da entidade sobre as metas propostas.
Sendo assim, com as devidas vênias, não posso acolher os argumentos do MPTCU no que toca à proposição de arquivamento dos autos. 
Registro minha concordância com as falhas nas análises realizadas na fase interna da TCE e com o fato de que alguns aspectos das irregularidades não foram avaliados adequadamente na primeira instrução, tanto que determinei, por meio do despacho de peça 35, nova análise pela unidade técnica.
Considerando que a ausência de documentos aptos a comprovar o nexo causal foi verificada na análise que gerou a primeira citação e por entender que esta irregularidade fundamentou a conclusão de que os responsáveis não lograram demonstrar a boa e regular aplicação dos recursos públicos recebidos, além de verificar que as notificações enviadas pelo ME permitiram que os responsáveis colhessem todos os elementos necessários à sua defesa, concluo que não deve prosperar a tese de arquivamento da TCE por eventual prejuízo a ampla defesa.
Sendo assim, passo a analisar as alegações de defesa apresentadas pelos responsáveis em resposta à segunda citação.
Considerando que o entendimento do TCU sumulado mediante o Enunciado nº 282, no sentido de que as ações de ressarcimento ao Erário são imprescritíveis, em decorrência da disposição contida no art. 37, § 5º, da Constituição Federal, não podem ser aceitos os argumentos de prescrição do débito.
Rejeito a alegação de que o presente processo deveria estar suspenso, que é apresentada invocando o recurso extraordinário 636.886/Alagoas, no qual o Supremo Tribunal Federal determinou a suspensão de todos os processos que discutem a prescrição do pedido de ressarcimento ao Erário.
Por meio do Acórdão 8486/2017-TCU-Segunda Câmara, de relatoria do E. Ministro Augusto Nardes, o TCU já analisou a suspensão, pelo STF, das demandas em que se questiona a prescrição da pretensão de ressarcimento ao Erário com base em decisões de tribunais de contas.
Na ocasião, o TCU concluiu que tal suspensão "alcançou tão somente a fase judicial de cobrança do título extrajudicial exarado com a decisão das Cortes de Contas, não atingindo diretamente os processos de contas em trâmite neste TCU". Destacou, ainda, que "até decisão definitiva em contrário do Pretório Excelso, permanecem imprescritíveis as pretensões de ressarcimento ao erário decorrentes de processos de tomada de contas especial que tramitam perante o TCU".
Como já comentei ao motivar minha discordância em relação ao parecer do MPTCU, não devem prosperar os argumentos dos responsáveis de que não possuem meios de exercer o contraditório, nem buscar informações e provas, diante do longo tempo transcorrido e visto que o Instituto Padre Walmir Fernandes Brandão encerrou suas atividades, o que comprometeria o princípio do devido processo legal para defenderem que as suas contas deveriam ser consideradas iliquidáveis.
Também não deve prosperar o argumento de ilegitimidade passiva de Maria das Dores Fonseca Gois, haja vista a responsável ter subscrito o termo de convênio (peça 1, p. 75) , cuja vigência iniciou em 30/12/2005, bem como por ter permanecido no cargo de presidente até o dia 20/3/2006, data em que foi eleito o novo presidente, Carlos Roberto Silva Serpa, conforme ata da assembleia juntada à peça 1, p. 95-97. 
Como a primeira responsável esteve à frente do Instituto após o início da vigência do convênio, deve ser responsabilizada pela aplicação dos recursos repassados. Contudo, acolho os argumentos do MPTCU, para limitar a sua responsabilidade pelo ressarcimento do débito a R$ 15.300,00, devidamente atualizados. Este foi o montante de despesas realizado pelo convenente até ela deixar o cargo de direção que ocupava na instituição.
Conforme consignado pelo MPTCU, a mera possibilidade de que atos de planejamento praticados pela responsável tenham determinado o dano havido na gestão dos recursos por seu sucessor não basta para sua responsabilização. Apenas a demonstração concreta do nexo de causalidade entre sua conduta e o dano autorizaria a condenação, o que não ocorreu, tendo em vista a unidade técnica ter afirmado que não é possível identificar o principal responsável pelas atividades.
Diante desses elementos, rejeito as alegações de defesa apresentadas, julgo irregulares as contas de Maria das Dores Fonseca Gois e de Carlos Roberto Silva Serpa e do Instituto Padre Walmir Fernandes Brandão, condenando-os a ressarcir os débitos apurados e aplicando-lhes multa individual prevista no art. 57 da Lei 8443/1992.
Maria das Dores Fonseca Gois e Instituto Padre Walmir Fernandes Brandão devem responder, solidariamente, pelo dano de R$ 31.286,97, em valores atualizados. O débito imputado a Carlos Roberto Silva Serpa, em solidariedade com o Instituto Padre Walmir Fernandes Brandão, corresponde a R$ 546.300,90, incluída atualização monetária.
Feitas essas considerações, voto por que o Tribunal acolha a minuta de acórdão que ora submeto à deliberação do colegiado.
TCU, Sala das Sessões Ministro Luciano Brandão Alves de Souza, em 3 de setembro de 2019.
WALTON ALENCAR RODRIGUES 
Relator